【裁判字號】    94,重訴,7
【裁判日期】    950418
【裁判案由】    返還借款
【裁判全文】
臺灣臺北地方法院民事判決               94年度重訴字第7號
原      告  甲○○
訴訟代理人  楊進興律師
被      告  戊○○兼寅○○○.
            丙○○兼寅○○○.
            丑○○兼寅○○○.
            壬○○兼寅○○○.
共      同
訴訟代理人  賴青鵬律師
複代理人    卯○○
被      告  子○○兼寅○○○.
            辛○○寅○○○承.
            丁○○寅○○○承.
            己○○寅○○○承.
            癸○○寅○○○承.
            庚○○寅○○○承.
上列當事人間請求返還借款事件，本院於民國95年3月30日辯論
終結，判決如下：
    主    文
被告戊○○、丙○○、丑○○、壬○○、子○○、辛○○、丁○○、己○○、癸○○、庚○○應連帶給付原告新臺幣伍佰萬元，
及被告戊○○自民國九十四年一月七日起，被告丙○○、丑○○
自民國九十四年一月八日起，被告壬○○自民國九十四年一月十
一日起，被告子○○自民國九十五年一月二十四日起，被告辛○○、丁○○、己○○、癸○○、庚○○自民國九十四年一月十一
日起，均至清償日止，按年息百分之五計算之利息。
被告子○○應給付原告新臺幣伍佰萬元，及自民國九十五年一月
二十四日起至清償日止按年息百分之五計算之利息。
原告其餘之訴駁回。
訴訟費用由被告戊○○、丙○○、丑○○、壬○○、子○○、辛○○、丁○○、己○○、癸○○、庚○○連帶負擔十分之五，餘
由被告子○○負擔。
本判決第一項於原告以新臺幣壹佰陸拾柒萬元供擔保後，得假執
行。但被告戊○○、丙○○、丑○○、壬○○如以新臺幣伍佰萬
元為原告預供擔保，得免為假執行。
本判決第二項於原告以新臺幣壹佰陸拾柒萬元供擔保後，得假執
行。
原告其餘假執行之聲請駁回。
    事實及理由
甲、程序方面：
一、被告寅○○○已於民國94年10月9日死亡，經原告聲明由其
    繼承人即被告戊○○、丙○○、丑○○、壬○○、子○○、
    辛○○、丁○○、己○○、癸○○、庚○○承受訴訟，合先
    敘明。
二、本件被告子○○、辛○○、丁○○、己○○、癸○○、庚○○未於言詞辯論期日到場，核無民事訴訟法第386條各款所
    列情形，應依原告之聲請，由其一造辯論而為判決。
乙、實體方面：
一、原告起訴主張：被告之被繼承人徐秋晃、乙○○於民國83年
    間向原告借款新台幣（下同）10,000,000元，並提供徐秋晃
    所有坐落桃園縣蘆竹鄉○○○段第501之4、506之2及622之2
    地號土地（下稱系爭土地）為擔保，設定12,000,000元之本
    金最高限額抵押權，並邀同王茂欽為保證人，丙○○（即徐
    士弘）、辛○○為見證人。詎前開借款清償期屆至後，屢經
    催討，借款人均置之不理，嗣系爭土地經其他債權人聲請拍
    賣，原告雖參與分配，但未能受償，且原設定之抵押權亦因
    拍賣而塗銷。又借款人徐秋晃、乙○○已分別於89年7月29
    日、93年9月28日死亡，寅○○○、戊○○、丙○○、丑○○、壬○○、子○○為徐秋晃之繼承人，子○○為乙○○之
    繼承人，依法應就被繼承人之借款債務負連帶責任。為此，
    爰依消費借貸及繼承之法律關係請求被告連帶返還借款等語
    ，並聲明：（一）被告應連帶給付原告10,000,000元，及自
    起訴狀繕本送達之翌日起至清償日止按年息5%計算之利息。
    （二）原告願供擔保，請准宣告假執行。
二、被告戊○○、丙○○、丑○○、壬○○（下稱戊○○等4人
    ）則以：徐秋晃未曾向原告借款，亦未簽發本票，且未曾以
    系爭土地供擔保設定抵押權，至借據上徐秋晃之印文係乙○○盜用徐秋晃之印鑑章，並未經徐秋晃之同意。況徐秋晃之
    印文係蓋在借據與立據人欄間之空白處，尚不足證明徐秋晃
    有為借款人之意，而徐秋晃亦未曾收受原告交付之10,000,0
    00元借款，是原告就此部分之主張應負舉證責任。又借據上
    「徐士弘」（即被告丙○○）之簽名係遭他人偽造，且未載
    明身分證字號，故該借據上關於見證人徐士弘之記載並非真
    正等語置辯，並聲明：原告之訴駁回。如受不利判決，願供
    擔保請准免為假執行。
三、兩造不爭執之事實：
（一）乙○○有簽署卷附10,000,000元之借據。
（二）徐秋晃、乙○○已分別於89年7月29日、93年9月28日死亡
      ，寅○○○、戊○○、丙○○、丑○○、壬○○、子○○
      為徐秋晃之繼承人，子○○為乙○○之繼承人。
四、得心證之理由：
    兩造主要爭執之處，應在於（一）徐秋晃有無簽訂前揭借據
    ？其有無擔任借款人之意？（二）原告有無交付10,000,000
    元之借款？茲分述如下：
（一）經查，原告提出之借據已記載：「茲向周甲○○君抵押借
      款現金新台幣壹仟萬元整……於本借據簽章時壹次全部收
      到無訛（不另給收款收據），本人保證本借款於民國84年
      11月1日前全部清償絕不拖延，否則抵押權人周甲○○得
      不經催告，逕行強制執行抵押權處分抵押物清償債務，本
      借款人自願放棄一切抗辯權，絕無異議，恐口無憑，特立
      此據為證」等語，乙○○並於「立據人」下方簽署用印，
      而立據人右下方則蓋有徐秋晃之印文，並載明徐秋晃之身
      分證字號，立據人左方則有見證人徐士弘、辛○○及保證
      人王茂欽之簽署，有上揭借據附卷可稽（參本院卷第6頁
      ）。被告戊○○等4人雖否認徐秋晃印文及丙○○簽名之
      真正，並舉乙○○於臺灣桃園地方法院檢察署92年度偵字
      第18237號、93年度偵字第14891號、93年度偵緝字第203
      號偽造有價證券案件偵查時所為之供述為證，惟查，被告
      丑○○自承徐秋晃於80年間為處理乙○○之債務，即曾以
      其所有坐落桃園縣蘆竹鄉○○○段第622 之1、622之2地
      號土地為擔保，向訴外人郭阿綢借款1,500,000元，並設
      定2,000,000元之本金最高限額抵押權予郭阿綢，當時徐
      秋晃即向臺北縣新店市戶政事務所申請與系爭借據印文相
      同之印鑑申請書，以資辦理上揭抵押權登記事宜等情，有
      被告丑○○於前開偵查案件所提出之告訴狀、80年1月21
      日印鑑登記申請書、印鑑證明、抵押權設定契約書、土地
      登記申請書、面額1,500,000元之本票1紙足憑（參臺灣桃
      園地方法院檢察署92年度偵字第11343號卷第3、17至23頁
      ）。又徐秋晃於81年11月25日以其所有坐落桃園縣蘆竹鄉
      ○○○段第506之2地號土地設定8,000,000元之本金最高
      限額抵押權予鄭林惠卿；於82年5月8日以其所有坐落桃園
      縣蘆竹鄉○○○段第501之4、506之2地號土地設定9,500,
      000元之本金最高限額抵押權予葉坤益等節，有土地建築
      改良物抵押權設定契約書、土地登記申請書、他項權利證
      明書可考（參臺灣桃園地方法院檢察署92年度偵字第1134
      3號卷第30至36、40至45頁），再參諸徐秋晃所簽署而由
      被告丙○○見證之同意書記載：「立同意書人徐秋晃等茲
      同意委託正嘉代書事務所處理本人等所有座落桃園縣蘆竹
      鄉○○○段第五○六之一等土地擔保對鄭林惠卿之抵押債
      務，並由葉坤益先生先行墊付鄭林惠卿之部份債務（含利
      息、違約金），本人等同意自本日起50日內清償上項墊付
      之款項，及本人與乙○○對葉坤益間之債務，……」等語
      （參臺灣桃園地方法院檢察署92年度偵字第11343號卷第
      110頁），及徐秋晃在乙○○照護下簽署文件之照片（參
      臺灣桃園地方法院檢察署92年度偵字第18237號卷第118頁
      後）觀之，可見徐秋晃並不否認其與鄭林惠卿、葉坤益間
      之債權債務關係。由此可知，徐秋晃為處理乙○○之債務
      ，自80年間起即以其所有坐落桃園縣蘆竹鄉○○○段各地
      號之土地為擔保，向葉坤益等人借款。
（二）次查，承辦系爭土地抵押權登記之代書鍾顯熙於前開偵查
      案件供稱：系爭土地之抵押權登記係客戶張龍進陪同所有
      權人徐秋晃於83年10月11日將系爭土地之所有權狀、印鑑
      證明、身分證影本送來事務所，要求辦理抵押權設定登記
      。嗣於83年10月12日至同年月16日間乙○○、王茂欽再至
      事務所簽名用印等語（參臺灣桃園地方法院檢察署92年度
      偵字第18237號卷第103頁）。又原告自84年1月19日起陸
      續就臺灣桃園地方法院83年度執字第4753號、84年度執字
      第4569號、85年度執字第1712號強制執行事件聲明參與分
      配等情，亦有該聲明參與分配狀、分配表可參（見臺灣桃
      園地方法院檢察署92年度偵字第11343號卷第69至70頁、
      93年度偵緝字第203號卷第88至90頁、92年度偵字第18237
      號卷第42、130至131頁）。再者，徐秋晃於82年6月8日自
      行政院國軍退除役官兵輔導委員會臺北榮民總醫院（下稱
      臺北榮總）出院時意識狀態清晰，生命現象穩定，亦有臺
      北榮總93年2月27日北總企字第0930001448號函在卷足憑
      （參臺灣桃園地方法院檢察署92年度偵字第18237號卷第
      135頁）。而被告壬○○自承伊自83、84年從國外回國後
      即與伊父母親住在一起，是住在臺北縣新店市○○路2樓
      的房子，直至父母親進到療養院為止，約有2、3年的時間
      是住在一起，伊直到回國後才知道伊父親、乙○○與各抵
      押權人間之債權債務關係等語（參臺灣桃園地方法院檢察
      署92年度偵字第18237號卷第226頁），另被告丙○○、戊○○亦均陳稱伊到83、84年第1次拍賣才知道伊父親、乙○○與各抵押權人間之債權債務關係等語（參臺灣桃園地
      方法院檢察署92年度偵字第18237號卷第223頁），依上開
      徐秋晃之精神狀態應可知悉原告聲明參與分配之事，且被
      告壬○○、丙○○、戊○○等人亦知悉徐秋晃不動產遭拍
      賣及原告參與分配一節，卻未就其聲明參與分配表示任何
      意見，如徐秋晃確未向原告借款，則何以原告以如此鉅額
      之債權參與分配，徐秋晃及被告丙○○、戊○○等人卻從
      未表示異議，此顯與常情不符。再參諸前開說明，徐秋晃
      為處理乙○○之債務，自80年間起即以其所有坐落桃園縣
      蘆竹鄉○○○段各地號之土地為擔保，向葉坤益等人借款
      之事實，堪認系爭借據縱非徐秋晃自行用印，亦係授權乙○○為之。至乙○○於93年3月12日就前開偵查案件偵查
      時固供稱其係盜用徐秋晃之印章及所有權狀云云（參臺灣
      桃園地方法院檢察署檢察官92年度偵字第18237號、93 年
      度偵字第14891號、93年度偵緝字第203號不起訴處分書第
      26頁，即本院卷第25頁背面）。然查，徐秋晃為處理乙○○積欠之債務而設定抵押權予葉坤益、鄭林惠卿等灼然至
      明之事實，已如前述，而乙○○就徐秋晃此等事實，明知
      並非其盜用徐秋晃之印鑑章，而竟向檢察官承認有盜用情
      節，顯與事實不符，參照乙○○當時已罹患腎細胞癌末期
      ，檢察官係至其位於基隆市○○○路135巷105號6樓之居
      所訊問，而乙○○就檢察官所為之訊問只能慢慢陳述，須
      有人攙扶才可行動，醫生判斷其約可撐到93年3月份等情
      ，亦有桃園縣政府警察局桃園分局通緝案件報告書、93
      年3月12日訊問筆錄可考（參臺灣桃園地方法院檢察署檢
      察官93年度偵緝字第203號卷第12、15頁），可見乙○○
      當時應係罹患癌症不久於人世，為脫免徐秋晃其他繼承人
      之債務，方為如此陳述，是其就此部分所為系爭借據係其
      盜用徐秋晃之印鑑章之陳述，尚難據為有利於被告之認定
      。又徐秋晃雖僅在立據人右下方用印，但揆諸其業將系爭
      土地設定12,000,000元之本金最高限額抵押權予原告一節
      觀之，堪認徐秋晃確有擔任借款人之意，被告戊○○等4
      人抗辯徐秋晃之印文係蓋在借據與立據人欄間之空白處，
      尚不足證明徐秋晃有為借款人之意云云，洵非可取。
（三）再查，系爭借據已記載：「茲向周甲○○君抵押借款現金
      新台幣壹仟萬元整……於本借據簽章時壹次全部收到無訛
      （不另給收款收據），……」，足見徐秋晃、乙○○於簽
      署上開借據當時業已收到借款10,000,000元，被告戊○○
      4人否認徐秋晃未曾收受原告交付之10,000,000元借款云
      云，亦無可採。
五、按數人負同一債務或有同一債權，而其給付可分者，除法律
    另有規定或契約另有訂定外，應各平均分擔或分受之；繼承
    人自繼承開始時，除本法另有規定外，承受被繼承人財產上
    之一切權利、義務；繼承人對於被繼承人之債務，負連帶責
    任，民法第271條前段、第1148條前段、第1153條第1項分別
    定有明文。查系爭借據之立據人既為徐秋晃與乙○○2人，
    則該2人均屬借款人，依前揭條文所示，系爭借款即應由徐
    秋晃、乙○○平均分擔。又寅○○○、戊○○、丙○○、丑
    ○○、壬○○、子○○為徐秋晃之繼承人，子○○為乙○○
    之繼承人，則寅○○○、戊○○、丙○○、丑○○、壬○○
    、子○○自應就徐秋晃之借款債務5,000,000元負連帶責任
    ，子○○另應就乙○○之借款債務5,000,000元負清償責任
    。從而，原告依消費借貸及繼承之法律關係請求（一）被告
    戊○○、丙○○、丑○○、壬○○、子○○、辛○○、丁○○、己○○、癸○○、庚○○連帶給付原告5,000,000元，
    及自起訴狀繕本送達之翌日即被告戊○○自94年1月7日起、
    被告丙○○、丑○○自94年1月8日起、被告壬○○自94年1
    月11日起、被告子○○自95年1月24日起、被告辛○○、丁○○、己○○、癸○○、庚○○自94年1月11日起，均至清
    償日止，按年息5%計算之利息；（二）被告子○○應給付原
    告5,000,000元，及自起訴狀繕本送達之翌日即自95年1月24
    日起至清償日止按年息5%計算之利息，為有理由，應予准許
    。逾此範圍之請求，為無理由，應予駁回。
六、假執行之宣告：
    原告及被告戊○○等4人陳明願供擔保，聲請宣告假執行或
    免為假執行，經核原告勝訴部分，合於法律規定，爰分別酌
    定相當之擔保金額宣告之；原告其餘假執行之聲請，因訴之
    駁回而失所依據，不予准許。
七、原告及被告戊○○等4人其餘之攻擊或防禦方法及未經援用
    之證據，經本院斟酌後，認為均不足以影響本判決之結果，
    自無逐一詳予論駁之必要，併此敘明。
八、訴訟費用負擔之依據：民事訴訟法第79條、第85條第2項。
中    華    民    國    95    年    4     月    18    日
                                民事第五庭法  官 林秀圓
正本係照原本作成
如對本判決上訴，須於判決送達後廿日內向本院提出上訴狀
中    華    民    國    95    年    4     月    18    日
                                          書記官 林蓮女


司法院資訊處製作；財團法人民間司法改革基金會備份。
